最高法院刑事判決　　　　　　　　　　111年度台上字第520號
上　訴　人　李家瑋


選任辯護人　吳威廷律師
上列上訴人因妨害性自主案件，不服臺灣高等法院中華民國110
年8 月31日第二審判決（110 年度侵上訴字第7 號，起訴案號：
臺灣臺北地方檢察署108 年度軍偵字第27號），提起上訴，本院
判決如下：
    主  文
上訴駁回。
    理  由
一、按刑事訴訟法第377 條規定，上訴於第三審法院，非以判決
    違背法令為理由，不得為之。是提起第三審上訴，應以原判
    決違背法令為理由，係屬法定要件。如果上訴理由書狀並未
    依據卷內訴訟資料，具體指摘原判決不適用何種法則或如何
    適用不當，或所指摘原判決違法情事，顯與法律規定得為第
    三審上訴理由之違法情形，不相適合時，均應認其上訴為違
    背法律上之程式，予以駁回。
二、本件經原審審理結果，認為上訴人甲○○有原判決犯罪事實
    （下稱事實欄）所載之犯行明確，因而維持第一審論處上訴
    人犯乘機性交罪刑之判決，駁回其在第二審之上訴，已載敘
    認定犯罪事實所憑之證據及其認定之理由，對於上訴人否認
    犯罪之辯詞，如何不足採信，亦已依據卷內資料詳加指駁，
    有卷存資料可資覆按。
三、上訴意旨略以：
  ㈠刑法第225 條之「不知抗拒」、「不能抗拒」，係不同之犯
    罪構成要件。第一審判決於事實欄內未辨明上訴人係利用告
    訴人Ａ女（真實姓名詳卷）「不知抗拒」或「不能抗拒」之
    何者情形，已有理由不備，又於理由內論罪科刑記載該當「
    不知抗拒」及「不能抗拒」，互有矛盾，復未說明其罪數、
    競合關係，亦有瑕疵。原判決未予糾正，仍予維持，同有違
    誤。
  ㈡原判決未辨別告訴人與上訴人發生性行為時，係處於欠缺「
    理解性交之同意能力」或「性交之同意」；對於上訴人所為
    應評價為「乘人不知抗拒而性交」或「乘人不能抗拒而性交
    」，事涉刑法上充分評價及罪刑相當原則。原判決僅以告訴
    人與上訴人發生性行為前曾飲酒，而喪失自酒吧返回上訴人
    住處過程之記憶，率論告訴人係處於「不知及不能抗拒」之
    狀態，未就侵害情節程度詳加辨明，有理由不備之違法。
  ㈢原判決未說明「口交」及「性器官插入」之起訴事實，究係
    行為「單數」或「複數」，攸關上訴人犯罪故意認定及犯罪
    競合，理由尚有欠備。
  ㈣原審未以指定鑑定人「鑑定」方式，判斷告訴人處於酒醉之
    狀態，徒以「勘驗」監視錄影畫面之方式，判斷告訴人仍處
    於酒醉狀態。至於酒醉之程度如何，未見說明，遽論告訴人
    發生性行為時，處於「不知及不能抗拒」之狀態，其調查證
    據違反法定證據方法原則。
  ㈤原判決認新北市政府家庭暴力暨性侵害防治中心保護個案摘
    要報告及心理創傷量表（下稱系爭報告）具有證據能力，並
    作為告訴人指證遭上訴人乘機性交之補強證據，未說明系爭
    報告所欲證明之待證事實為何，又關於創傷情緒及反應部分
    ，系爭報告係社工員以依照實務固定格式之性侵害一般創傷
    量表及創傷症候群量表，經告訴人填寫後，單純計算加總得
    分百分比，並對應既定之創傷因素而登載。非社工員見聞告
    訴人陳述時之反應，直接觀察所得之紀錄，與被害人陳述具
    同一性之累積證據，仍屬傳聞之詞，不得作為告訴人案發後
    主觀感受、認知及心理狀態之補強證據。
  ㈥系爭報告僅能補強「與上訴人發生性行為，對於未受酒精影
    響的告訴人而言，是極為痛苦不愉快的回憶」。又依卷內告
    訴人依偎在上訴人身上等計程車的照片等證據及相關醫學文
    獻等，不能排除因告訴人對自身酒力不熟悉，在高密集飲酒
    後，發生酒精性記憶空白及失態之現象，而做出使上訴人確
    信告訴人不反對發生性關係之行為。況上訴人過去未曾與告
    訴人共同飲酒，對於告訴人實際酒力、是否會酒後失態等情
    ，均無從預見，本於罪刑法定，不能以告訴人事後清醒時明
    示反對，推定其酒醉時意識所表示出或可得而知之意願，而
    對上訴人論以乘機性交罪刑。
四、惟查：
  ㈠證據之取捨與事實之認定，乃事實審法院之職權，苟其判斷
    無違經驗法則或論理法則，即不能任意指為違法。又法院憑
    以認定犯罪事實之證據，並不悉以直接證據為限，即綜合各
    種直接、間接證據，本於推理作用，為其認定犯罪事實之基
    礎，並非法所不許。再刑法第225 條第1 項乘機性交罪，係
    以對於男女利用其精神、身體障礙、心智缺陷或其他諸如昏
    暈、酣眠、酒醉等相類之情形，不能或不知抗拒而為性交為
    構成要件，所謂「不能或不知抗拒」，係指乘被害人因上開
    精神障礙等情形，對於外界事物失去知覺，或其意識之辨別
    能力顯著降低，已無自由決定其意思或瞭解其行為效果，而
    處於無可抗拒之狀態而言，故不以被害人已無意識，或其辨
    識能力或依其辨識而行為之能力有欠缺為必要，而應以被害
    人因上開精神障礙等情形，達於無法或難以清楚表達其性自
    主意願之程度者即足。至於被害人係處於不能或不知抗拒，
    抑或兩者兼具之精神障礙狀態情形，均無礙於上開罪名之成
    立。
    原判決已說明非依憑被害人Ａ女之證詞為認定上訴人犯罪之
    唯一證據，綜以上訴人不利於己之部分供述，證人倪子堯、
    林莉婷、陳喬麟、（社工員）陳盈吟、鑑定證人呂岱凌之證
    述，第一審勘驗監視錄影畫面筆錄，並參佐卷附內政部警政
    署刑事警察局鑑定書、系爭報告等證據資料，詳敘憑為判斷
    ，認定上訴人明知告訴人已因酒醉意識不清，對外界事物反
    應力薄弱，仍利用「告訴人處於不知及不能抗拒」之狀態，
    以其生殖器放入告訴人口腔及插入陰道而為性交行為，已該
    當乘機性交罪構成要件，乃論以前揭乘機性交罪刑，對於上
    訴人所辯係經Ａ女同意下為性交行為，欠缺犯罪之主觀犯意
    等說詞，要非可採，併於理由內論駁甚詳，凡此，概屬原審
    採證認事職權之適法行使，所為論斷說明，與經驗法則及論
    理法則俱屬無違，亦無所指判決理由不備、理由矛盾或證據
    調查未盡之違法。又觀諸系爭報告「參、案主身心、情緒、
    創傷反應、重要他人態度之三、創傷情緒與反應」部分，有
    包含㈠創傷量表施測分析及㈡創傷情緒及反應，其中「創傷
    情緒及反應」內容，依鑑定證人即系爭報告製作人呂岱凌於
    原審之證述，其係依據創傷量表及現場對告訴人之觀察等而
    作成。原判決援引其陳述內容及系爭報告，係以之供為證明
    告訴人之心理狀態，並非轉述引用Ａ女告知上訴人有對其為
    乘機性交之加害過程，自具補強證據之適格，勾稽其餘證據
    資料，信屬事實，採為判斷Ａ女指證上訴人對其乘機性交供
    述證明力之部分佐證，難謂採證違法。又原判決就上訴人於
    案發當時先後以其生殖器放入告訴人口腔及插入陰道而為性
    交行為，僅論以乘機性交1 罪，雖未敘明上訴人係本於同一
    犯意接續為之，亦僅係行文簡略，並不影響判決之本旨及結
    果。上訴意旨執以指摘，要難認為上訴第三審之適法理由。
  ㈡刑事訴訟法第379 條第10款所稱應於審判期日調查之證據，
    係指與待證事實有重要關係，在客觀上認為有調查的必要性
    ，並有調查的可能性，為認定事實、適用法律的基礎者而言
    ；倘事實業臻明確，自毋庸為無益的調查，亦無所謂未盡證
    據調查職責的違法情形存在。又審判中之勘驗，係由法官透
    過五官知覺作用，觀察受勘驗物體狀態或場所之一切情狀，
    以獲取證據資料之處分，憑此作成之勘驗筆錄，乃屬法定適
    格證據。除非勘驗標的不能以一般人感官知覺體驗其情者，
    須委由具有專業領域上專業智識、經驗或技術之人或機關鑑
    定外，事實審法院直接援用下級審、其他法院或檢察官實施
    勘驗所製作之筆錄作為判斷依據，均不得指為違法。
    原判決已依調查所得，記明經第一審勘驗上訴人與Ａ女自計
    程車下車後前往其住處過程之監視錄影畫面結果，認Ａ女雖
    經上訴人攙扶而得行走，但多次重心不穩頭部往前搖晃，雙
    腳無力而彎曲，顯然仍處於酒醉狀態等情，足以佐證Ａ女指
    述其因醉後意識不清，無同意性交之理解，亦無抗拒性交之
    能力等語非虛。又上開證據於原審民國110年8月18日審判期
    日，經審判長逐一提示並告以要旨後，上訴人委由其辯護人
    僅答稱：同意做為證據，可以證明告訴人並無陷於不知或不
    能抗拒等語，並未就此為證據調查之聲請（見原審卷第 260
    至262 頁）。原審以本件事證已臻明確，未再為無益之調查
    ，難謂有應於審判期日調查之證據而未予調查之違法可言。
五、本件上訴及其餘上訴意旨，核係對原審取捨證據與判斷證明
    力之職權行使及原判決理由已經說明之事項，或就與犯罪構
    成事實無關之枝節問題，或就不影響於判決本旨事項再為事
    實上之爭辯，泛指其為違法，並為單純事實上之爭執，皆非
    適法之第三審上訴理由，應認其上訴違背法律上之程式，予
    以駁回。
據上論結，應依刑事訴訟法第395條前段，判決如主文。
中    華    民    國   111    年    3     月    16    日
                  刑事第九庭審判長法  官  段  景  榕  
                                  法  官  鄧  振  球  
                                  法  官  汪  梅  芬  
                                  法  官  宋  松  璟  
                                  法  官  楊  力  進  
本件正本證明與原本無異
                                  書記官
中    華    民    國   111    年    3     月    17    日